【裁判字號】    96,訴,148
【裁判日期】    970424
【裁判案由】    偽證
【裁判全文】
臺灣臺東地方法院刑事判決               96年度訴字第148號
公  訴  人  臺灣臺東地方法院檢察署檢察官
被      告  乙○○  原名：周.
上列被告因偽證案件，經檢察官提起公訴（96年度偵字第1030號
），本院判決如下：
    主  文
乙○○證人，於檢察官偵查時，於案情有重要關係之事項，供前
具結，而為虛偽陳述，處有期徒刑壹年貳月，減為有期徒刑柒月
。
    事  實
一、緣丙○○因其子柯憲立於民國92年12月28日深夜（即12月29
    日凌晨）騎乘機車搭載戊○○，由臺東縣臺東市返回延平鄉
    途中，經臺東縣卑南鄉○○村○○○○路360公里300公尺處
    北上路段，連車帶人跌落路旁農田中，造成柯憲立死亡，戊○○受輕傷，丙○○乃認戊○○應負過失致死或遺棄致死刑
    責而提出告訴，經偵辦檢察官曉諭除非證明該機車由戊○○
    駕駛，否則後座之人無救助義務，不負遺棄致死或過失致死
    刑責後，於93年7 月間某日，丙○○謀之已認識之乙○○（
    原名：周金龍），乙○○獻策稱，丙○○可登報假裝徵求車
    禍案件之目擊證人，由乙○○出面為偽證，謊稱柯憲立車禍
    當日曾路過肇事地點，見戊○○向乙○○攔車求救並告稱係
    戊○○騎機車肇事等語，議成，乙○○向丙○○索取新台幣
    （下同）10萬元之報酬，丙○○如數給付，並於同年月13日
    具狀向臺灣臺東地方法院檢察署檢察官誣告稱，已尋獲目擊
    證人乙○○可證明戊○○當日騎乘機車肇事，請求傳喚乙○○到庭（丙○○誣告部分，業經本院判決確定）。乙○○明
    知其未曾於92年12月28日深夜行經上開路段遇見戊○○向其
    攔車，竟基於偽證之犯意，於93年8月23日下午2時35分許，
    在臺灣臺東地方法院檢察署檢察官偵查93年度發查字第 256
    號戊○○過失致死案件時，於檢察官告知其具結之義務及偽
    證之處罰，並命其依法具結後，於案情重要事項虛偽證稱：
    92年12月28日（應係29日）凌晨3 時40分許，其有駕車經過
    肇事地點，看到一位頭髮長長的年輕人攔車，其怕是歹徒，
    離該年輕人3、4公尺遠，該年輕人一開口就說以為是媽媽的
    車來接，並告以剛剛發生車禍，以手指左邊往台東方向說是
    機車車禍，其有問該名年輕人機車是否該年輕人騎的，該年
    輕人有說係他騎的，後來其開車走了，向前開了10幾公尺，
    從後視鏡見到有另一部自小客車來接走該年輕人，掉頭往鹿
    野方向走，其於93年8 月10日看到聯合報後，才跟丙○○連
    絡云云，就上開於案情有重要關係之事項為虛偽不實之證言
    ，足以影響該案偵查結果及正確性。嗣經公訴人查明戊○○
    罪嫌不足，予以不起訴處分，丙○○於檢察官偵查中自白誣
    告而悉上情。
二、案經臺灣臺東地方法院檢察署檢察官自動檢舉偵查起訴。
    理  由
一、證據能力：
    按被告以外之人於審判外之陳述，雖不符前4 條之規定，而
    經當事人於審判程序同意作為證據，法院審酌該言詞陳述或
    書面陳述作成時之情況，認為適當者，亦得為證據。當事人
    、代理人或辯護人於法院調查證據時，知有第159條第1項不
    得為證據之情形，而未於言詞辯論終結前聲明異議者，視為
    有前項之同意。刑事訴訟法第159條之5定有明文。經查：本
    案以下所引用之證據，檢察官及被告乙○○於本院準備程序
    中均未對於證據能力提出爭執，且迄於言詞辯論終結前，亦
    未就本院所調查之證據資料主張有刑事訴訟法第159條第1項
    不得為證據之情形，本院審酌該證據作成之情況，認均無不
    適當情事，依刑事訴訟法第159條之5第2 項之規定，均有證
    據能力，合先敘明。
二、認定犯罪事實所憑證據及理由：
    被告矢口否認有何偽證之犯行，辯稱：其確實有在92年12月
    29日凌晨3 時40分許，從關山回來台東的路上，在明峰村的
    路上看到一個年輕人在馬路中間攔其車子，當時其車上還有
    一位同伴，其下車問該年輕人，這麼晚了有何事情，年輕人
    回答說以為是他家裡的人來接他，後來該名年輕人就不講話
    ，其就不理該名年輕人並回到其車上開車，離開不到10公尺
    ，從後照鏡看到一部車子停在該年輕人的旁邊，該年輕人就
    上了該車，車子就調頭往鹿野方向走，當時其車上有一個同
    伴沒有下車。其在偵查中所言都是事實，沒有說謊云云。經
    查：
（一）被告在前開檢察署93年度發查字第256 號戊○○過失致死
      案中，於93年8月23日下午2時35分，在前開檢察署第3 偵
      查庭內，經檢察官當庭諭知證人具結之義務及偽證之處罰
      ，並命朗讀結文後，供前於證人結文上簽名具結，此有檢
      察官訊問筆錄及證人結文附卷可參（見93年度發查字第25
      6號卷第49至54頁）。
（二）證人丙○○於偵查中結證稱：在其子柯憲立死亡後約1 、
      2 個月，經朋友介紹而認識被告，是被告要當軍師，幫其
      作偽證，刊登報紙亦是被告之主意，當時被告要其刊登報
      紙，就一定會有辦法，刊完報紙後，被告就冒稱是目擊者
      ，其平常和被告是以電話連絡，有時打被告位於知本住處
      電話，有時打被告手機。被告到地檢署作證前，其事先有
      和被告聯絡過，被告叫其如何講、如何說，要其配合，其
      就按被告指示去說，而整齣目擊證人的戲都是被告所導演
      ，在其接到有關戊○○之不起訴處分書之翌日，其有將之
      拿給被告看，被告稱要帶回去研究後，就沒有消息。被告
      幫其作偽證，其付給被告10萬元，剛開始被告說要請1 個
      證人出面，其交10萬元給被告後，被告就自己出來賺，10
      萬元係其向台東中小企銀借貸的，另也因其子柯憲立之喪
      事也以其妻名義借了10萬元，其夫妻二人每月各別要付 3
      千元給銀行，這些借款都是以其目前所住之房地為擔保而
      借貸。其總共給被告11萬元左右，當初是因希望領到強制
      責任險之保險金，不知到被告會自己出庭作偽證，早知如
      此，就不花此筆錢等語（見96年度他字第67號卷第9 至10
      、15至18、32至33頁）。證人胡秀花即丙○○之妻於偵查
      中結證稱：其知道其先生丙○○向台東中小企銀借款10萬
      元之事，其本身亦有借10萬元，借這筆錢之目的，係為付
      款給被告，因被告說要幫其等處理事情，要找證人使其等
      能告戊○○，而所找到之證人就是被告本人，其借款而開
      戶之時間是94年2 月間，也就是被告要出來幫其等作偽證
      時，被告一共向其等拿了13萬餘元，是前面先給10萬，之
      後又陸續給3 萬元，被告並無在肇事現場見過戊○○，錢
      的事都是丙○○在管，給被告多少錢以丙○○說的為主等
      語（見上開他卷第31至33頁）。而核諸證人胡秀花所提出
      台東中小企銀授信約定書、胡秀花於該銀行鹿野分行之帳
      戶資料，證人胡秀花確實有向上開銀行借款10萬元，而被
      告除93年8 月23日曾至台東地檢署作證外，亦曾於94年 2
      月3 日再至地檢署為證，足徵證人所述情節，茲有所憑，
      堪值採信。
（三）證人戊○○於本院審理時證稱：92年12月28日其與柯憲立
      共乘機車從台東市的城市獵人要回去鹿野，途中發生車禍
      ，其當時從田裡面爬起來，上來攔車，沒有車子願意停，
      其走到商店借電話打電話回家，就在路邊等其母親來接其
      回家，之後其母問其和何人一起出去，其一時想不起來，
      快到醫院時才想到，就叫其母親打電話給朋友去找，去車
      禍地點救人。當時其站在馬路邊線外的機車道，用手招車
      子，但沒有人要停，印象中並無攔到被告的車子，一部車
      子都沒有攔到。印象中從田裡面爬起來要攔車時，天色很
      暗但快要天亮了，其並非在民豐村村美小吃部的前面靠近
      車道的中央用手攔車，從田裡面爬起來時大約早上大概五
      點，因為天快亮了，其就到雜貨店借電話，當時雜貨店燈
      亮的，有一個老人家在看店，其確定沒有見過在庭被告乙○○的車子等語（見本院卷第61至66頁），而證人戊○○
      在其過失致死案件偵查中，經送測謊鑑定，就被告未曾在
      車禍現場與其交談過之問題，經測試無情緒波動反應，研
      判未說謊，有法務部調查局調科南字第09400113210 號測
      謊鑑定書在卷可佐，證人上開所述，應值採信。
（四）被告聲請傳喚之證人陳誼陞於本院證稱：在92年12月間，
      被告曾載其到關山找朋友，但日期是否在28日，其不記得
      了，因其喝保力達，所以從關山回來時，便在車上睡著了
      ，其並無看到有人攔被告車子，也無感覺到被告有停車、
      下車跟人講話。當天係被告約其共同去關山找朋友談事情
      ，那天出門時已經很晚了，回來時已經凌晨二、三點了，
      ，因其有喝一點保力達，而且很累，所以在車上已經睡著
      了，隔了一、二天，被告到其家中說，從關山回來時，有
      人突然衝出來要攔被告車子，被告並要叫其起來，但其睡
      死了都沒有起來，其有問被告當時有沒有什麼事情、有沒
      有被打，被告說也沒有什麼事情，車子停一下就開走了，
      其不知道當時發生什麼事情，包括被告說當時他有稍微停
      車的事情，其均不知情，是事後被告到其家中所說的等語
      （見本院卷第56至60頁）。證人陳誼陞雖稱曾和被告從關
      山回台東，但日期已不記得，且不知被告有無被人攔車、
      中途有無停車等事，該情節全係被告所告知，而非證人陳
      誼陞親身所見所聞，是難以證人陳誼陞所述作為有利於被
      告之認定。
（五）被告於偵查中，先於93年8 月23日稱：其不認識丙○○，
      在看到93年8 月10日聯合報後，當天中午12點多才與丙○○連絡，其手機電話為0000000000（見發查卷第50頁），
      繼而又稱：其在看到丙○○登報前，完全不認識丙○○，
      其在93年8月10日早上看到報紙，就用其手機 0000000000
      打給丙○○手機（0910後面有47的號碼），從93年8 月10
      日起跟丙○○聯絡3、4次，還有本次應訊（即94年2月3日
      ）這2天，丙○○有打電話和其聯絡，其家中電話是（089
      ）515981（見93年度偵字第2591號卷第42頁），惟查上開
      被告自陳之0000000000行動電話及丙○○所使用之000000
      0000電話，於93年8月10日當天並無通聯紀錄，而0000000
      000 電話於該日雖與丙○○之電話有通聯紀錄，但係在當
      日下午4 時以後之時間，與被告所言中午12點多便和丙○○聯絡之情不符，有當日丙○○0000000000電話之通聯紀
      錄在卷可稽（見發查卷第84、85頁），且丙○○與被告之
      0000000000、及住處之（089）515981 電話有所通聯，更
      係早於93年8月10日以前，自所調閱之93年7月28日開始之
      通聯紀錄便有通話，且至93年8 月10日間，聯絡次數甚多
      （見發查卷第70至84頁），是被告所稱在93年8 月10日前
      不認識丙○○者，顯屬虛偽陳述。又被告前於檢察官偵查
      中，稱係其一個人開車，半夜被攔下，一輩子都忘不了（
      96年度他字第67號卷第11頁），且於歷次偵查中所述，均
      未曾提及當時其車載有另一名乘客，及至本院審理方稱有
      乘客同行，亦為臨訟杜撰之詞，不足採信。
（六）上開93年度發查字第256 號戊○○過失致死案件，系爭之
      重點在於是否為戊○○騎乘機車搭載柯憲立，就發生車禍
      後有無遺棄柯憲立於不顧，造成柯憲立死亡之結果，是被
      告所為之上開虛偽證言，因足以影響該案偵查之結果，自
      係就該案案情有重要關係之事項而為之陳述。綜上所述，
      被告所辯無非推諉卸責之詞，均無可採，本件事證明確，
      被告犯行堪以認定，應依法論科。至檢察官聲請將證人陳
      誼陞送測謊鑑定，及被告聲請傳喚證人甲○○欲證明之事
      項，均與本案待證事實無關，依刑事訴訟法第163條之2第
      2項第2款，本院認均無調查之必要，附此敘明。
三、論罪科刑之理由：
    按刑法上之偽證罪，為形式犯，不以結果之發生為要件，證
    人於供前或供後具結而就案情有重要關係事項，故為虛偽陳
    述，其犯罪即成立，而該罪所謂於案情有重要關係之事項，
    則指該事項之有無，足以影響於裁判之結果者而言，至於其
    虛偽陳述，法院已否採為裁判或檢察官據為處分之基礎，或
    有無採為基礎之可能，皆於偽證罪之成立無影響（最高法院
    71年臺上字第8127號判例可供參照）。查被告於上開偵查案
    件之證詞既非屬實，若檢察官因此採信，戊○○即可能因此
    證言而受刑事訴追，故被告所為前揭證詞，自屬與上揭案情
    有重要關係之事項無疑。核被告所為，係犯刑法第168條之
    偽證罪。爰審酌被告為證人作證時竟就案情有重要關係之事
    項為虛偽證言，已對檢察官偵查犯罪產生危害，足以陷偵查
    於錯誤之危險，妨害司法正義之實現，事後又飾詞狡辯，企
    圖卸責，並無悔意，兼衡其犯罪之動機、目的、手段，暨檢
    察官求處有期徒刑1 年尚有不足等一切情狀，量處如主文所
    示之宣告刑，以資懲儆。又本件犯罪發生在96年4 月24日以
    前，合於中華民國九十六年罪犯減刑條例之減刑規定，乃諭
    知減其宣告刑期二分之一如主文所示。
據上論斷，應依刑事訴訟法第299條第1 項前段，刑法第168條，
中華民國九十六年罪犯減刑條例第2條第1項第3款、第7條，判決
如主文。
本案經檢察官丁○○到庭執行職務。
中    華    民    國    97    年    4     月    24    日
                  刑事第三庭審判長法  官  莊松泉
                                  法  官  簡芳潔
                                  法  官  蔡玉雪
以上正本證明與原本無異。
如不服本判決應於收受本判決後10日內向本院提出上訴書狀；上
訴書狀應敘述具體理由。未敘述上訴理由者，應於上訴期間屆滿
後20日內向本院補提理由書狀（均須按他造當事人之人數附繕本
）。「切勿逕送上級法院」。
                                  書記官  陳昭穎
中    華    民    國    97    年      4    月    24    日
附錄論罪科刑法條：
中華民國刑法第168條
於執行審判職務之公署審判時或於檢察官偵查時，證人、鑑定人
、通譯於案情有重要關係之事項，供前或供後具結，而為虛偽陳
述者，處7年以下有期徒刑。


司法院資訊處製作；財團法人民間司法改革基金會備份。
